臺灣臺中地方法院民事判決　93年度重訴字第78號
原　　　告　甲○○
訴訟代理人　李　旦律師
被　　　告　李賴村鳳
訴訟代理人　何崇民律師
當事人間拆屋還地等事件，本院於94年11月24日言詞辯論終結，
判決如下：
    主    文
原告之訴及假執行之聲請均駁回。
訴訟費用由原告負擔
    事實及理由
一、原告起訴主張：坐落台中縣豐原市○○段七六五之四五地號
    土地，為兩造共有，應有部分各二分之一，被告未經協議分
    管，亦未經其他共有人之同意，無權占有系爭土地興建未辦
    理保存登記之門牌號碼台中縣豐原市○○路四四一號及四四
    三號鋼筋水泥樓房（下稱系爭二建物），而系爭土地上原有
    一層磚造建物已拆除（台中縣豐原市○○段一一六九建號）
    ，經原告請求被告拆除系爭二建物返還系爭土地予全體共有
    人，被告均置之不理；又被告無權占有系爭土地，自獲有相
    當於租金之不當得利，並致原告受有不能行使所有權之損害
    ，為此爰依民法第七百六十七條及第八百二十一條、第一百
    七十九條或第一百八十四條第一項之規定提起本訴。並聲明
    ：(一)被告應將坐落台中縣豐原市○○段七六五之四五地號土
    地上建物即門牌號碼台中縣豐原市○○路四四一號及四四三
    號鋼筋水泥樓房拆除，並將土地騰空返還予原告及全體共有
    人；(二)被告應自起訴狀繕本送達翌日起至返還上開土地之日
    止，按月給付原告一萬三千零十三元；(三)願供擔保，請准宣
    告假執行。
二、被告則以：原告與訴外人李鎮坤（被告之配偶，已歿）為親
    兄弟，系爭二建物於六十八年十一月間建築時，已徵得原告
    同意，並由原告出具土地使用同意書及使用共同壁協定書，
    故系爭二建物使用系爭土地，係基於使用借貸關係而來，並
    非無權占有，況原告於系爭二建物建造之初即知悉此事，惟
    迄自李鎮坤逝世後，始對被告提起本訴，實有權利濫用之嫌
    等語資為抗辯。並聲明：(一)駁回原告之訴及假執行之聲請；
    (二)如受不利判決，願供擔保請准免為假執行。
三、不爭執之事實：
１、系爭土地為兩造共有，應有部分各為二分之一。
２、被告之被繼承人李鎮坤於六十八年十一月間，在系爭土地建
    築系爭未保存登記之建物（門牌號碼：台中縣豐原市○○路
    四四一號、四四三號），李鎮坤亦為四四一號建物之起造人
    ，並將門牌號碼為中正路三四一號一層磚造房屋（建號一一
    六九建號）全部拆除。
３、被告現占有使用系爭土地及系爭二建物。
四、本件原告主張系爭土地為兩造共有，應有部分各二分之一，
    被告未經協議分管，亦未經其他共有人即原告之同意，無權
    占有系爭土地，興建系爭二建物使用，獲有相當於租金之不
    當得利，並致原告受有不能行使所有權之損害，為此爰依民
    法第七百六十七條及第八百二十一條、第一百七十九條或第
    一百八十四條第一項之規定請求被告拆屋還地，並賠償相當
    於租金之損害金或返還相當於租金之不當得益等語，然原告
    主張之事實，為被告所否認，並以前詞置辯。是本件所應究
    者為：已故李鎮坤於六十八年十一月間興建系爭二建物是否
    已得原告同意？經查：
（一）被告抗辯：原告於李鎮坤興建系爭建物時，同意其使用系
      爭土地，已據提出台中縣政府建設局六八建都營字第四０
      ０三號建造執照一份、土地使用權同意書一份、建築執照
      申請書一份、使用共同壁協定書一份為證，原告雖否認該
      等同意書之真正，並稱其未同意被告使用系爭土地云云。
      惟查：
  １、被告抗辯建築主管機關審核該等同意書後，發給建造執照
      ，始能興建前開二棟建物等情，已有前述台中縣政府建設
      局建造執照一份為證。又系爭建物係於六十八間，由被告
      之夫即已故李鎮坤所起造，審諸系爭建物原址本有原告與
      李鎮坤共有之一樓建物（台中縣豐原市○○段一一六九建
      號），於興建系爭二棟建物時予拆除，而原告就其同意拆
      除一節，亦為自認，原告就李鎮坤在原址興建系爭二棟建
      物，何能謂不知？且原告與李鎮坤為兄弟，李鎮坤生前與
      原告共同籌設多田股份有限公司（以下簡稱多田公司）經
      營多年，期間更共同以公司名義向銀行借款，且同時擔任
      連帶保證人，亦有被告所提戶籍謄本一份、台中地方法院
      九十二年度偵字第一六０二號起訴書一份、多田公司執照
      一份、工廠登記證一份、借據一份在卷可參，原告與李鎮
      坤為至親，且生活互動密切，原告就李鎮坤在原址興建系
      爭二棟建物，竟陳稱不知，顯悖常情。
  ２、再者，證人丁○○證稱：「我與當事人兩造是鄰居，原告
      住在中正路四四三號門牌的房子，被告住在中正路四四一
      號房子，我住的四四五號剛好是在四四三號的隔壁，我已
      經住在這個地方三十幾年。我跟兩造都有認識，三十幾年
      來都有往來．．．四四三號房子與我四四五號房子是共同
      壁，當初他們拆除重新興建的時侯，李鎮坤與甲○○二人
      有來找我，要用共同壁說這樣比較堅固，甲○○經常來這
      邊，四四一、四四三號好像相通，經常看到他與李鎮坤的
      家屬在一起有說有笑．．．房子重新建築好像已經約二十
      幾年了，我曾經看他們兄弟在重建現場，那時侯也是一次
      蓋二間。．．」、「（李鎮坤等二人兄弟找你時，有無約
      定給付使用共同壁的對價），有，後來補貼我一萬多元。
      」（詳參本院九十三年八月十九日言詞辯論筆錄）；證人
      乙○○亦到庭結證稱：「我與李鎮坤的太太（即被告）是
      鄰居，我住中正路四三五號，．．我見過甲○○的面，我
      認識他，但是不是很熟，．．他們（原告與李鎮坤）是買
      人家二手舊屋拆掉重建。四四一、四四三號二間房子是一
      起蓋起來的，蓋的時侯，李鎮坤、甲○○二人都有在重建
      現場觀看，房子蓋好之後，甲○○經常到那裡聊天．．．
      。」（詳參本院九十三年八月十九日言詞辯論筆錄）等語
      ，按證人丁○○、乙○○居住在系爭二棟建物鄰近，與兩
      造無任何利害關係，其等證詞應屬可採，依上開證人所陳
      ，原告於建物興建時在場，且就系爭二棟建物之興建，有
      參與共同壁之協商，足明原告就系爭二棟建物之興建知情
      ，且有同意，否則豈有任由他人無權占用土地興建建物使
      用二十餘年而未置喙一言，原告陳稱：其未同意系爭建物
      之興建，實難採信。又系爭台中縣原段七六五之四五地號
      土地，於七十三年間，先後連同同段七六五之二七六地號
      及其地上建物，由原告與李鎮坤共同設定抵押權予訴外人
      蔡百禧、蔡林淑英及丙○○，有抵押權設契約書二份，在
      卷可參，而參諸證人丙○○到庭結證：「（提示抵押權設
      定契約書資料，抵押權設定是你辦的？）答：是我辦的，
      當時辦抵押權的時侯，應該是雙方一起來的，因為甲○○
      與李鎮坤二人共同向蔡百禧、蔡林淑英借款所設定的契約
      」、「（當初為什麼記載未保存登記建物連同擔保人在內
      ？）因為是一樓有保存登記，二樓沒有保存登記，所以為
      此記載。我與李鎮坤與甲○○是好朋友，所以設定抵押權
      給我的部分我才沒有記載未保存登記的部分。我的部分當
      初是由李鎮坤開口向我借錢，但是甲○○也有出面，因為
      二人是共有人，所以必須他們二人共同設定抵押權給我。
      ．．我與李鎮坤、甲○○兄弟算是三代親戚朋友關係，所
      以我經常有到他們家去，當時他們二人沒有住在一起，甲
      ○○住在上豐村的老家，李鎮坤住在抵押物的地方，他們
      兄弟當時感情很好互相往來，且李鎮坤是公司的董事長，
      甲○○是廠長。．．．」等語（詳參本院九十三年十月十
      八日言詞辯論筆錄），系爭建物是在原告同意下所興建，
      否則原告豈會於事後，共同以系爭建物向外借款使用，綜
      上所述均證明原告於李鎮坤興建系爭二棟建物時，確有同
      意李鎮坤興建無誤。
（二）如附圖所示二棟建物，於六十八年已故李鎮坤興建之時，
      既得建物所在土地之共有人即原告同意而興建，即原告與
      李鎮坤就系爭七六五之四五地號土地，有約定分管契約存
      在，而同意李鎮坤就系爭七六五之四五地號土地為興建房
      屋之使用，李鎮坤即非無權占有系爭土地而興建系爭二棟
      建物，被告基於繼承法則繼受李鎮坤之權利，而繼續占有
      使用系爭七六五之四五地號土地，即非屬無權占有，原告
      主張被告占有系爭七六五之四五地號土地為無權占有，獲
      有不當得利，即無可採。
五、綜上所述，被告所有如附圖所示之建物，既非無權占有原告
    所共有之系爭七八五之四五地號土地，原告主張被告係無權
    占有其共有之土地，進而依民法第七百六十七條規定請求被
    告被告應將如附圖所示坐落台中縣豐原市○○段七六五之四
    五地號土地上建物，即門牌號碼台中縣豐原市○○路四四一
    號及四四三號鋼筋水泥樓房拆除，並將土地騰空返還予原告
    及全體共有人，於法無據，應予駁回；又被告所有如附圖所
    示之建物，係因其前手即李鎮坤與原告間有土地分管契約而
    設置，被告使用系爭七六五之四五號土地，並無侵害原告之
    所有權，且非無法律之原因而獲致不當得利，是原告爰引侵
    權行為損害賠償請求權及不當得利返還請求權之法律關係，
    請求被告應自起訴狀繕本送達翌日起至返還上開土地之日止
    ，按月給付原告一萬三千零十三元，為無理由，亦應予駁回
    。
六、原告之訴既經駁回，其假執行之聲請即失所附麗，應併予駁
    回。
七、本件事證已臻明確，兩造其餘攻擊防禦方法及舉證，均已無
    礙於本院上開審認，故本院自毋庸逐一論駁，附此敘明。
八、訴訟費用負擔之依據：民事訴訟法第七十八條。
中　　華　　民　　國　　94　　年　　12　　月　　23　　日
                  民事第二庭    法  官  涂秀玲
正本係照原本作成。
如對本判決上訴，須於判決送達後20日內向本院提出上訴狀。
中　　華　　民　　國　　94　　年　　12　　月　　23　　日
                                書記官
